臺灣高雄地方法院民事判決　　　　　　　 100年度訴字第66號
原　　　告　湯珠雲
被　　　告　黃慶生
上列當事人間損害賠償事件，經本院於民國100年2月16日言詞辯
論終結，判決如下：
    主      文
被告應給付原告新臺幣貳拾萬元及自民國九十九年九月二十五日
起至清償日止，按週年利率百分之五計算之利息。
原告其餘之訴駁回。
訴訟費用由被告負擔五分之一，其餘由原告負擔。
本判決第一項得假執行。
原告其餘假執行之聲請駁回。
    事實及理由
一、原告主張：兩造於民國75年10月31日結婚，詎被告於兩造婚
    姻關係存續中之86年間，竟與訴外人馬景玉通姦而產下1 子
    黃俊凱，原告乃對其提出通姦及民事損害賠償等前案訴訟，
    而被告即自89年3 月16日起離家而迄今未返家。又被告明知
    其為有配偶之人，竟自98年4 月某日起，在台北市及高雄縣
    市與馬景玉發生通姦行為多次，馬景玉並自被告受胎而於99
    年1 月21日產下1 子馬可倫，是被告與馬景玉於98年4 月間
    之系爭通姦行為業已侵害原告之配偶身分法益，且情節重大
    ，致原告受有相當於新台幣（下同）90萬元之精神上損害，
    而被告於98年4 月間所為系爭通姦犯行業經臺灣高雄地方法
    院檢察署（下稱高雄地檢署）檢察官向鈞院聲請簡易判決處
    刑，為此爰依民法第184 條第1 項及第195 條規定提起本訴
    ，請求被告賠償精神慰撫金90萬元等語。並聲明：(一)被告應
    給付原告90萬元，及自起訴狀繕本送達翌日起至清償日止，
    按週年利率5%計算之利息。(二)願供擔保，請准宣告假執行。
二、被告則以：伊前於86年間與馬景玉交往而產下1 子黃俊凱後
    ，即與原告協議離婚，並將被告所經營之三家寵物店經營權
    全數移交原告，以資扶養兩造所生子女，且同意背負因經營
    事業而借貸之250 萬元債務，詎原告事後反悔而拒絕簽立兩
    造之離婚協議書，被告爾後即未履行婚姻義務；又被告自兩
    造分居後，獨自居住於高雄縣大寮鄉○○○路1 之25號住處
    ，而被告之所以於98年間與馬景玉發生性行為，係因馬景玉
    因罹患遺傳性疾病（Nonaka Myopathy ）致下肢遠端無力（
    類似漸凍人），病情在持續惡化中，據聞得以臍帶血做幹細
    胞基因治療，是為使其受孕生子取得臍帶血而為上開行為，
    嗣因醫師在人體試驗失敗而未以此方式治療，然被告雖有與
    馬景玉為系爭通姦1 次之不當行為，惟請審酌原告在被告於
    89年間面臨破產窘境，於98年間因職災失能而面臨終身喪失
    工作能力之際，均未曾對被告伸出援手，亦未到醫院探望，
    顯見兩造間已無夫妻情義存在，是要難僅憑原告指述認定系
    爭通姦行為已導致原告精神上受有重大痛苦，及使其身分法
    益受損；又被告僅係國中畢業，名下財產均遭債權人查封或
    持向當舖典當，目前復因截肢癱瘓而無工作收入，尚仰賴胞
    弟資助及僱請外籍看護照顧，亦無資力賠償等語資為抗辯，
    並聲明：原告之訴及假執行之聲請均駁回。
三、兩造不爭執事項如下：
  (一)兩造於75年10月31日結婚，目前仍在婚姻關係存續中。
  (二)兩造自89年3月16日起迄今均處於分居狀態。
  (三)被告前於87、88年間有與馬景玉發生性關係，而於88年8 月
    17日產下1 子黃俊凱。又被告前於98年4 月間與馬景玉發生
    性關係，並於99年1 月21日產下1 子馬可倫。被告對上開通
    姦之事實不爭執。
  (四)馬景玉罹患遺傳性（nonaka）肌肉病變之罕見疾病。
  (五)被告及馬景玉前因系爭通姦行為而涉犯刑法第239 條之罪，
    前經高雄地檢署以99年度偵字第16718 號職權不起訴在案，
    原告不服提起再議，經高雄地檢署以99年度偵續字第400 號
    偵查後，向本院聲請以簡易判決處刑，現由本院100 年度簡
    字第413 號審理中。
  (六)原告前於90年間曾訴請被告履行同居義務事件，經本院以90
    年度婚字第611 號判決被告應與原告同居，被告不服提起上
    訴，由臺灣高等法院高雄分院（下稱高雄高分院）91年家上
    字16號受理，被告嗣於91年2 月21日撤回上訴。
  (七)原告以被告於89年3 月16日對其有家庭暴力防治法第3 條第
    1 款規定之不法侵害行為，向本院聲請保護令，經本院以89
    年度家護字第311 號核發民事通常保護令，裁定被告應遠離
    原告住處及工作場所至少50公尺，有效期間1 年，嗣被告違
    反系爭保護令，經本院以91年度易字第1408號判處有期徒刑
    5 月，被告不服提起上訴，經高雄高分院以91年度上易字第
    1126號駁回上訴確定。
  (八)被告以原告於89年3 月16日對其有家庭暴力防治法第3 條第
    1 款規定之不法侵害行為，向本院聲請保護令，經本院以89
    年度家護字第216 號核發民事通常保護令，裁定原告不得對
    被告實施身體或精神上不法侵害之行為、不得對被告為騷擾
    ，有效期間6 個月。
  (九)被告業經勞保局認定因職災造成終身失能。
四、本件爭點如下：
  (一)原告是否因系爭通姦行為，致其配偶之身分法益受損？
  (二)原告請求被告賠償精神慰撫金90萬元，是否過高？以若干為
    適當？
五、本院之判斷：
  (一)原告主張被告為其夫，係有配偶之人，又被告前於86年間與
    馬景玉發生通姦行為，並於兩造爭訟後即離家，惟其竟於98
    年4 月某日起與馬景玉在台北市及高雄縣市發生通姦行為多
    次，馬景玉並自被告受胎而產下1 子馬可倫等情，已提出兩
    造民事保護令、履行同居、損害賠償等事件之民事裁判、兩
    造爭訟一覽表、戶籍謄本、承諾書、臺灣高雄地方法院檢察
    署檢察官簡易判決處刑書等件為證（見本院卷第78頁至第95
    頁、第110 頁至第195 頁），被告對兩造婚姻迄今仍存續之
    事實，及其於婚姻存續中之98年4 月間又與馬景玉在台北市
    某旅館發生通姦而產下馬可倫之事實亦不爭執，惟以前揭情
    詞置辯，本院審酌被告對其所為系爭通姦行為之事實既不爭
    執，而縱使如被告所辯其係為治療馬景玉罹患之遺傳性（no
    naka）肌肉病變之罕見疾病乃為系爭通姦行為，然其所為仍
    屬破壞兩造婚姻生活之圓滿安全及幸福，並屬故意以背於善
    良風俗之方法共同加損害於原告，致原告之配偶身分法益受
    損，且被告所為系爭通姦行為，業經臺灣高雄地方法院檢察
    署檢察官聲請簡易判決處刑，而由本院審理中，亦為兩造不
    爭執，自堪信原告此部分之主張為真正。惟除98年4 月間之
    系爭通姦行為外，被告既否認尚有其他通姦行為，原告復無
    法舉證證明被告與馬景玉間尚有其他通姦之情，尚難認原告
    之其餘之主張為真。
  (二)按「因故意或過失，不法侵害他人之權利者，負損害賠償責
    任。故意以背於善良風俗之方法，加損害於他人者，亦同」
    ，民法第184 條第1 項定有明文。次按「不法侵害他人之身
    體、健康、名譽、自由、信用、隱私、貞操，或不法侵害其
    他人格法益而情節重大者，被害人雖非財產上之損害，亦得
    請求賠償相當之金額。其名譽被侵害者，並得請求回復名譽
    之適當處分。前二項規定，於不法侵害他人基於父、母、子
    、女或配偶關係之身分法益而情節重大者，準用之」，民法
    第195 條第1 項、第3 項亦有明文。又通姦之足以破壞夫妻
    間之共同生活，而非法之所許，此從公序良俗及自由權之觀
    點可得斷言，不問所侵害係婚姻生活圓滿安全權或幸福之自
    由權，對於配偶之他方應構成共同侵權行為（最高法院41年
    度台上字第278 號、55年度台上字第2053號均著有判例），
    再按婚姻為身分上契約行為，以夫妻之共同生活為其目的，
    配偶應互相協力，保持其共同生活之圓滿安全及幸福，而夫
    妻互守誠實，係為確保其共同生活之圓滿安全及幸福之必要
    條件，故應解為配偶雙方因婚姻契約而互負誠實及貞操之義
    務，配偶之一方行為不誠實，破壞共同之圓滿安全及幸福者
    ，即為違反婚姻契約之義務，而侵害他方之權利，自不待言
    。本件被告明知其與原告仍在婚姻存續中，竟仍與馬景玉為
    系爭通姦行為，而使馬景玉產下1 子已如前述，足見被告顯
    係故意以違背善良風俗之方法加損害於原告，並使原告因此
    事而使婚姻更加決裂，衡諸常情，縱使兩造業已分居多年，
    原告仍將因此事而再次遭受精神上之痛苦，從而原告主張因
    被告與馬景玉再次通姦，致侵害其夫妻共同生活之圓滿安全
    及幸福，且侵害其基於配偶關係之身分法益，情節重大，致
    其精神受創，而請求被告賠償非財產上之損害，自屬有據。
  (三)又按慰藉金之賠償須以人格權遭遇侵害，使精神上受有痛苦
    為必要，其核給之標準固與財產上損害之計算不同，然非不
    可斟酌雙方身份資力與加害程度，及其他各種情形核定相當
    之數額（最高法院51年台上字第223 號判例意旨參照）。本
    院審酌被告所為通姦行為僅有1 次，而其餘期間尚乏證據證
    明被告有何通姦之不當行為，又其抗辯係因馬景玉罹患遺傳
    性（nonaka）肌肉病變之罕見疾病，為使取得臍帶血而為通
    姦生子行為，已於刑案中提出馬景玉之勞工保險失能診斷書
    、身心障礙手冊、神經內科神經傳導及妥電圖檢查報告等件
    為證（見偵卷第34頁至第40頁），原告對馬景玉確罹有上開
    疾病及被告所提出之上開證據亦無意見，堪認被告抗辯固非
    全屬虛妄，惟由被告所為益見其與馬景玉之感情匪淺而已逾
    越一般友情程度，且顯足以影響夫妻之感情，而使原告生活
    失序及精神上受有相當之痛苦及煎熬；然斟酌兩造雖有夫妻
    關係，惟其等自89年3 月起分居迄今，且由原告提出兩造爭
    訟一覽表及自承於分居期間並不知悉被告之住處等情觀之（
    見本院卷第110 頁、第250 頁），足見兩造婚姻關係不僅未
    能於分居期間改善，甚且僅有之見面時間即是法庭，堪認兩
    造已因多起民、刑事訴訟前案及多年分居，造成雙方嫌隙已
    深，夫妻感情自漸淡薄，則原告就被告再度於98年4 月間所
    為系爭通姦行為提起訴訟，應認其所受之精神上痛苦，理應
    較前案訴請通姦之損害賠償訴訟時為輕微；又參酌原告為高
    職畢業、現經營寵物店、每月營業額有十餘萬元、與被告育
    有子女二人、名下有數筆土地；而被告係國中畢業，先前經
    營寵物店，前因職業災害而終身失能致無業，目前賴外籍看
    護照護，名下有不動產2 筆惟遭假扣押等情，業經兩造陳明
    在卷，並有卷附土地謄本、稅務電子閘門財產所得調件明細
    表、聘僱外籍看護證明書可參（見本院卷第30頁至第31頁、
    第57頁、第58頁），是斟酌兩造之身份、經濟狀況、社會地
    位、原告所受之痛苦及被告加害程度等一切情狀，本院認原
    告請求90萬元之精神慰撫金尚屬過高，應以20萬元始為適當
    ，逾此部分之請求，即不應准許。
六、綜上所述，原告依侵權行為之法律關係，請求被告給付精神
    慰撫金20萬元，及自起訴狀繕本送達被告翌日即99年9 月25
    日起至清償日止，按週年利率5%計算之利息為有理由，應予
    准許，逾此部分之請求則為無理由，應予駁回。又本判決第
    1項被告應給付之金額未逾50萬元，依民事訴訟法第389條第
    1項第5款規定，應依職權宣告假執行，原告雖聲請就勝訴部
    分為假執行之宣告等語，惟本院既已依職權宣告假執行，因
    認原告此部分聲請，僅為促請本院為職權發動。而原告其餘
    假執行之聲請，因訴之駁回而失所依附，不應准許，自應併
    予駁回。
七、本件事證已臻明確，兩造其餘主張、陳述、所提證據及聲請
    傳訊之證人，經本院斟酌後，認為均不足以影響本判決之結
    果，自無予以調查或逐一詳予論駁之必要，附此指明。
八、據上論結，本件原告之訴為一部有理由，一部無理由，依民
    事訴訟法第79條、第389 條第1 項第5 款、第392 條第2項
    ，判決如主文。
中    華    民    國   100    年    3     月    9     日
                  民事第四庭  法  官  楊淑珍
正本係照原本作成。
如不服本判決，應於送達後20日內，向本院提出上訴狀並表明上
訴理由，如於本判決宣示後送達前提起上訴者，應於判決送達後
10日內補提上訴理由書（須附繕本）。如委任律師提起上訴者，
應一併繳納上訴審裁判費。
中    華    民    國   100    年    3     月    9     日
                              書記官  許琇淳